ACORDAO-COMPLETO-2370260

ACÓRDÃO 2647/2019 ATA 42/2019 - PLENÁRIO

VISTOS, relatados e discutidos estes autos de recurso de revisão interposto pelo município de Araripina/PE contra o Acórdão 2145/2018-TCU-Plenário;
ACORDAM os Ministros do Tribunal de Contas da União, reunidos em Sessão do Plenário, ante as razões expostas pelo Relator, em:
9.1. conhecer do recurso de revisão, com fundamento nos arts. 32, inciso III, e 35 da Lei 8.443/1992, para, no mérito, negar-lhe provimento;
9.2. dar ciência desta decisão ao recorrente.

Recurso de revisão interposto contra acórdão que julgou irregulares as contas do recorrente em razão de destinação irregular de recursos federais transferidos ao Fundo Municipal de Saúde.

Município de Araripina - PE.

3. Recorrente: Município de Araripina - PE (11.040.854/0001-18).

13.1. Ministros presentes: Ana Arraes (na Presidência), Walton Alencar Rodrigues, Benjamin Zymler, Raimundo Carreiro, Bruno Dantas e Vital do Rêgo (Relator).
13.2. Ministro-Substituto convocado: Augusto Sherman Cavalcanti.
13.3. Ministros-Substitutos presentes: Marcos Bemquerer Costa, André Luís de Carvalho e Weder de Oliveira.

VITAL DO RÊGO

Ministro Bruno Dantas.

Reproduz-se a seguir, a título de relatório, a instrução lançada à peça 129, que contou com o aval da subunidade, peça 130, da unidade, peça 131, e do Ministério Público junto ao TCU, peça 132:
INTRODUÇÃO
Trata-se de recurso de revisão interposto pelo Município de Araripina/PE (peça 100) contra o Acórdão 2145/2018-TCU-Plenário (peça 71) , de Relatoria do Exmo. Ministro Bruno Dantas.
1.1 A deliberação recorrida apresenta o seguinte teor:
VISTA, relatada e discutida esta tomada de contas especial instaurada em cumprimento ao item 9.1.2 do Acórdão 2789/2014-TCU-Plenário (TC Processo 028.499/2010-7) em razão da não comprovação da boa e regular aplicação dos recursos repassados ao Fundo Municipal de Saúde do município de Araripina/PE, no período de 2009 a 2010.
ACORDAM os Ministros do Tribunal de Contas da União, reunidos em sessão do Plenário, ante as razões expostas pelo Relator, em:
9.1. com fundamento nos arts. 1º, inciso I, 16, inciso III, alínea "c", e 19, da Lei 8.443/1992, julgar irregulares as contas do município de Araripina/PE, condenando-o ao pagamento do débito discriminado a seguir, atualizado monetariamente e acrescido dos juros de mora devidos, calculado desde a data de ocorrência indicada até sua efetiva quitação, na forma da legislação vigente, fixando o prazo de 15 (quinze) dias, a contar do recebimento da notificação, para que seja comprovado, perante este Tribunal, o recolhimento da quantia ao Fundo Municipal de Saúde, nos termos do art. 23, inciso III, alínea "a", da referida Lei, c/c o art. 214, inciso III, alínea "a", do Regimento Interno do TCU:
	Valor Original (R$) 
	Data da Ocorrência

	74.875,59
	9/2/2009

	233.440,00
	5/3/2009

	160.000,00
	27/3/2009

	67.453,74
	6/4/2009

	85.000,00
	24/4/2009

	200.000,00
	30/4/2009

	72.625,00
	14/5/2009

	116.000,00
	1º/6/2009

	130.000,00
	1º/6/2009

	7.245,16
	9/6/2009

	72.188,99
	17/6/2009

	11.227,13
	6/7/2009

	250.000,00
	14/7/2009

	73.000,00
	14/7/2009

	6.900,00
	22/7/2009

	51.000,00
	7/8/2009

	135.000,00
	12/8/2009

	73.206,00
	19/8/2009

	10.000,00
	20/8/2009

	15.000,00
	21/8/2009

	51.000,00
	8/9/2009

	150.000,00
	15/9/2009

	84.000,00
	21/9/2009

	48.000,00
	9/10/2009

	150.000,00
	19/10/2009

	83.430,24
	23/10/2009

	135.000,00
	17/11/2009

	22.600,00
	25/11/2009

	80.641,10
	25/11/2009

	34.500,00
	27/11/2009

	119.000,00
	14/12/2009

	82.026,00
	18/12/2009

	81.123,45
	21/12/2009

	6.800,00
	30/12/2009

	100,00
	15/1/2010

	118.000,00
	21/1/2010

	77.080,18
	27/1/2010

	10.500,00
	12/2/2010

	108.000,00
	19/2/2010

	136.590,74
	3/3/2010

	79.300,00
	18/3/2010

	199.000,00
	23/3/2010

	199.000,00
	23/3/2010

	82.300,00
	20/4/2010

	139.500,00
	26/4/2010

	76.500,00
	26/4/2010

	84.500,00
	19/5/2010

	193.000,00
	21/5/2010

	468,55
	4/6/2010

	200.700,00
	23/6/2010

	75.850,00
	5/7/2010

	118.600,00
	12/7/2010

	149.900,00
	21/7/2010

	82.090,00
	12/8/2010

	118.656,00
	13/8/2010

	77.150,00
	23/8/2010

	12.006,86
	6/9/2010

	118.660,00
	10/9/2010

	170.826,00
	15/9/2010

	7.167,73
	28/9/2010

9.2. com fundamento nos arts. 1º, inciso I, 16, inciso III, alíneas "b" e "c", e 19, da Lei 8.443/1992, julgar irregulares as contas de Venilton Carlos de Macedo Cardoso, condenando-o ao pagamento do débito discriminado a seguir, atualizado monetariamente e acrescido dos juros de mora devidos, calculado desde a data de ocorrência indicada até sua efetiva quitação, na forma da legislação vigente, fixando o prazo de 15 (quinze) dias, a contar do recebimento da notificação, para que seja comprovado, perante este Tribunal, o recolhimento da quantia ao Fundo Nacional de Saúde, nos termos do art. 23, inciso III, alínea "a", da referida Lei, c/c o art. 214, inciso III, alínea "a", do Regimento Interno do TCU:
	Valor Original (R$) 
	Data da Ocorrência

	1.353,90
	25/2/2009

	54.788,66
	28/7/2009

	60.401,26
	1º/10/2009

	61.112,20
	6/11/2009

	2.476,77
	1º/12/2009

	6.000,00
	25/1/2010

	5.707,29
	25/2/2010

	5.047,13
	9/4/2010

	36.875,31
	12/4/2010

	5.791,09
	14/4/2010

	36.954,14
	14/4/2010

	50.000,00
	19/5/2010

	7.950,41
	16/6/2010

	9.310,89
	21/6/2010

	40.388,11
	12/7/2010

	4.394,05
	16/7/2010

	7.888,63
	19/7/2010

	39.970,85
	10/8/2010

	4.327,66
	12/8/2010

	3.000,00
	13/8/2010

	29.317,72
	17/9/2010

	7.062,61
	21/9/2010

	1.773,82
	19/10/2010

	38.226,18
	19/10/2010

9.3. com fundamento no art. 57 da Lei 8.443/1992, aplicar a Venilton Carlos de Macedo Cardoso multa no valor de R$ 86.000,00 (oitenta e seis mil reais) , atualizado monetariamente desde a data do presente acórdão até a do efetivo recolhimento, se for pago após o vencimento, na forma da legislação vigente, fixando o prazo de 15 (quinze) dias, a contar do recebimento da notificação, para que seja comprovado, perante este Tribunal, o recolhimento da quantia ao Tesouro Nacional, nos termos do art. 23, inciso III, alínea "a", da referida Lei, c/c o art. 214, inciso III, alínea "a", do Regimento Interno do TCU;
9.4. com fundamento no art. 58, inciso III, da Lei 8.443/1992, aplicar a Venilton Carlos de Macedo Cardoso multa no valor de R$ 5.000,00 (cinco mil reais) , atualizado monetariamente desde a data do presente acórdão até a do efetivo recolhimento, se for pago após o vencimento, na forma da legislação vigente, fixando o prazo de 15 (quinze) dias, a contar do recebimento da notificação, para que seja comprovado, perante este Tribunal, o recolhimento da quantia ao Tesouro Nacional, nos termos do art. 23, inciso III, alínea "a", da referida Lei, c/c o art. 214, inciso III, alínea "a", do Regimento Interno do TCU;
9.5. com fundamento no art. 26 da Lei 8.443/1992, autorizar, se requerido, o pagamento das importâncias devidas em até 36 (trinta e seis) parcelas mensais e consecutivas, fixando o prazo de 15 (quinze) dias, a contar do recebimento da notificação, para que seja comprovado, perante este Tribunal, o recolhimento da primeira parcela, e de 30 (trinta) dias, a contar da parcela anterior, para que seja comprovado o recolhimento das demais parcelas, devendo incidir sobre cada valor mensal os devidos acréscimos legais, na forma prevista na legislação vigente, além de alertar que a falta de comprovação do recolhimento de qualquer parcela importará no vencimento antecipado do saldo devedor, nos termos do art. 217 do Regimento Interno do TCU;
9.6. com fundamento no art. 28 da Lei 8.443/1992, autorizar, desde logo, a cobrança judicial das dívidas, caso não atendida a notificação;
9.7. com fundamento no art. 16, § 3º, da Lei 8.443/1992, c/c art. 209, § 7º, do Regimento Interno do TCU, remeter cópia deste acórdão à Procuradoria da República em Pernambuco, para adoção das medidas que entender cabíveis;
9.8. dar ciência deste acórdão ao Fundo Nacional de Saúde, ao Fundo Municipal de Saúde de Araripina/PE e aos responsáveis.
HISTÓRICO 	
Trata-se de tomada de contas especial (TCE) instaurada em cumprimento ao item 9.1.2 do Acórdão 2789/2014-TCU-Plenário (TC Processo 028.499/2010-7) em razão da não comprovação da boa e regular aplicação dos recursos repassados ao Fundo Municipal de Saúde do município de Araripina/PE, no período de 2009 a 2010.
Em face das irregularidades encontradas, esta Corte concluiu, por meio do Acórdão 2789/2014-TCU-Plenário, que não restou demonstrada a correta aplicação de parte dos recursos federais repassados, motivo pelo qual foram instauradas duas tomadas de contas especiais: TC Processo 017.894/2015-8, referente aos serviços de transporte escolar; e o processo que ora se examina (TC Processo 017.896/2015-0) , acerca dos recursos do FMS.
No que diz respeito aos recursos do FMS, foram caracterizadas as seguintes irregularidades:
	a) transferência de recursos originalmente destinados ao bloco da Atenção Básica a contas em que são alocados recursos de pagamento de pessoal de todas as áreas do município, totalizando R$ 5.607.728,46 (diversas datas-base) ; 
	b) diversas irregularidades na liquidação das despesas referentes ao bloco de Assistência Farmacêutica, que somam R$ 520.118,68.
Diante da revelia dos responsáveis, da confirmação das irregularidades e da presunção de boa-fé dos entes federados, esta Corte abriu novo e improrrogável prazo para que o município de Araripina/PE recolhesse o débito a ela imputado (Acórdão 2072/2017-TCU-Plenário) .
Ante a ausência de defesa e/ou pagamento, por meio do Acórdão 2145/2018-TCU-Plenário (peça 71) , o Município de Araripina/PE teve suas contas julgadas irregulares e foi condenado ao ressarcimento do débito (item 9.1) .
Nesta fase, examinam-se novas impugnações ao acórdão condenatório, desta vez por recurso de revisão interposto pelo Município de Araripina/PE (peça 100) .
EXAME DE ADMISSIBILIDADE 
O recurso preenche os requisitos de admissibilidade, conforme exigência do art. 35 da Lei 8.443/1992 (Lei Orgânica do TCU) . Refere-se, ainda, à responsável legitimado e meio recursal adequado para impugnar o Acórdão 2145/2018-TCU-Plenário (peça 71) .
Assim, ratificam-se as propostas de conhecimento do recurso, formuladas nos exames de peças 125-126, acolhidas pelo Ministro-Relator Vital do Rêgo Filho, conforme despacho (peça 128) .
EXAME DE MÉRITO
Delimitação do recurso
No recurso trazido (peça 100) , no mérito, será necessário verificar houve comprovação da boa e regular aplicação dos recursos repassados pelo Fundo Nacional de Saúde (FNS) ao Fundo Municipal de Saúde (FMS) de Araripina/PE, no período de 2009 a 2010.
DO MÉRITO
Da análise da comprovação da aplicação regular dos recursos
Confirmando que transferiu os recursos federais recebidos para conta de pagamento de despesas com pessoal e justificando sua conduta, o recorrente alega que não houve prejuízo ao erário e tampouco locupletamento, principalmente porque o FMS recebeu aportes de recursos a maior nos anos ulteriores.
Tem-se por oportuno destacar parte das razões recursais apresentadas (peça 100, p. 3) :
A Tomada de Contas Especial considerou que houve ilegalidade na transferência dos recursos repassados ao Fundo Municipal de Saúde para o pagamento de despesas de pessoal, julgando que existiu desvio de finalidade, o que efetivamente procede.
Não houve, no caso presente, quaisquer danos ao erário, uma vez que inexistiu locupletamento ou desvio para benefícios pessoais, conforme, inclusive, expressamente reconhecido na decisão ora impugnada. Não obstante o desvio de finalidade efetivamente verificado, não houve qualquer prejuízo para a área de saúde municipal, vez que, conforme será demonstrado abaixo com detalhes, o FMS recebeu, ao longo dos anos supervenientes, aportes de recursos bastante superiores aos que lhe foram suprimidos face ao desvio de finalidade identificado por essa Corte de Contas.  (grifei) 
Ainda, a fim de reforçar seu argumento, o recorrente apresenta tabela que demonstram o repasse a maior de recursos ao FMS (peça 100, p. 8-26) .
Nessa perspectiva, pede a reforma do acórdão condenatório e que suas contas sejam julgadas regulares.
Análise
Preliminarmente cabe rememorar a sucumbência do recorrente.
Nos termos do Acórdão 2145/2018-TCU-Plenário (peça 71) , o ente público foi condenado em débito integral, pois transferiu recursos federais destinados ao bloco da Atenção Básica a contas em que são alocados recursos de pagamento de pessoal de todas as áreas do município, totalizando R$ 5.607.728,46 (diversas datas-base) .
Relativamente à transferência dos recursos federais para conta de pagamento de despesas com pessoal, confirmada/confessada pelo recorrente, a defesa se limitou a alegar que não houve dano ao Erário e tampouco locupletamento, já que o FMS recebeu repasses a maior no período. Em outras palavras, os recursos federais recebidos para utilização do FMS não fizeram falta.
Acerca do assunto, o entendimento predominante do TCU é que nas situações de utilização de verba federal fora dos específicos objetivos dos programas ou ajustes que amparam o repasse, com benefício da comunidade ou municipalidade, deve-se imputar o débito correspondente ao ente federativo recebedor dos recursos.
No caso em tela, a responsabilidade foi imputada somente ao ente político, pois foi entendido que os valores foram gastos com a municipalidade, conforme excerto do acórdão condenatório.
Dissentindo parcialmente da proposta da unidade instrutora, o Ministério Público junto ao TCU propõe ajuste no sentido de que o débito no valor de R$ 5.607.728,46 seja atribuído, exclusivamente, ao município, e de que, ao ex-secretário de saúde, seja aplicada a multa prevista no art. 58, inciso I, da Lei 8.443/1992, em razão do desvio de finalidade dos recursos referentes ao bloco de Atenção Básica.
Corroboro o posicionamento do Parquet, cujos fundamentos incorporo às minhas razões de decidir.
Uma vez comprovado que os recursos atinentes ao bloco de Atenção Básica foram transferidos à conta do município para pagamento de pessoal e que, quando citado, o município permaneceu silente, conclui-se que o ente utilizou esses recursos em seu benefício. Assim, seria incoerente condenar o ex-secretário de saúde a devolver recursos que, ao que tudo indica, foram utilizados em favor do ente público. (Acórdão 2145/2018-TCU-Plenário, Voto do Ministro Relator Bruno Dantas) 
Assim, a exclusão da responsabilidade só caberia caso fosse comprovado que os recursos federais recebidos para o FMS - Atenção Básica, foram utilizados nesse bloco de financiamento, o que não ocorreu nos autos.
Ademais, a transferência de recursos da conta pactuada para outra conta que não seja exclusivamente destinada ao FMS - Bloco de Atenção Básica impede o estabelecimento do necessário nexo entre os recursos repassados e o objeto avençado. Nesse sentido, destacam-se alguns entendimentos desta Corte de Contas, retirados da Jurisprudência Selecionada:
A transferência de recursos de convênio de conta específica para outra conta do município impede a perfeita aferição do nexo de causalidade entre as despesas declaradas e os recursos federais voluntariamente transferidos ao ente. (Acórdão 344/2015-TCU-Plenário, relator Ministro Walton Alencar Rodrigues) 
A transferência de recursos da conta bancária específica do convênio para outra conta corrente do município impede o estabelecimento do nexo de causalidade entre a execução do objeto e a aplicação dos recursos federais transferidos. (Acórdão 3948/2014-TCU-Primeira Câmara, relator Ministro Walton Alencar Rodrigues) 
É vedada a transferência dos valores da conta corrente específica de convênio para a conta corrente da convenente, pois impede o nexo causal entre a aplicação dos recursos e a realização do objeto ajustado. (Acórdão 9714/2011-TCU-Segunda Câmara, relator Ministro Marcos Bemquerer) 
A transferência dos recursos para contas diferentes da conta específica do convênio caracteriza desvio de finalidade. (Acórdão 613/2010-TCU-Plenário, relator Ministro Marcos Bemquerer) 
Quanto à ausência de danos ao Erário e locupletamento, cabe esclarecer que no âmbito dos processos de sua competência, a responsabilidade dos jurisdicionados perante o TCU é de natureza subjetiva, caracterizada mediante a presença de simples culpa stricto sensu, sendo desnecessária a caracterização de conduta dolosa ou má-fé do gestor, bem como danos ao Erário ou eventual aferimento de vantagens financeiras (locupletamento) .
Desse modo, é suficiente a quantificação do dano, a identificação da conduta do responsável que caracterize sua culpa, seja por imprudência, imperícia ou negligência, e a demonstração do nexo de causalidade entre a conduta culposa (stricto sensu) e a irregularidade que ocasionou o dano ao erário. Nesse sentido há farta jurisprudência desta Corte de Contas, retirada da Jurisprudência Selecionada.
A obrigação de ressarcimento ao erário prescinde de comprovação de dolo. É suficiente a quantificação do dano, a identificação da conduta do responsável que caracterize sua culpa, seja por imprudência, imperícia ou negligência, e a demonstração do nexo de causalidade entre a conduta culposa (stricto sensu) e a irregularidade que ocasionou o dano ao erário. (Acórdão 185/2016-TCU-Plenário, relator Ministro Vital do Rêgo) 
No âmbito dos processos de controle externo, a responsabilidade dos gestores de recursos públicos é de natureza subjetiva. São exigidos simultaneamente três pressupostos para a responsabilização: (i) o ato ilícito na gestão dos recursos públicos; (ii) a conduta dolosa ou culposa; e (iii) o nexo de causalidade entre o dano e o comportamento do agente. Admite-se a ocorrência de excludentes de culpabilidade, tal como a inexigibilidade de conduta diversa ou a ausência de potencial conhecimento da ilicitude. (Acórdão 2420/2015-TCU-Plenário, relator Ministro Benjamin Zymler) 
A condenação em débito independe da ocorrência de conduta dolosa ou de locupletamento, bastando para tanto a constatação de conduta culposa (stricto sensu) dos responsáveis pela irregularidade que ocasionou o dano ao erário. (Acórdão 2367/2016-TCU-Plenário, relator Ministro Benjamin Zymler) 
A responsabilidade perante os tribunais de contas é de natureza subjetiva, se origina de conduta comissiva ou omissiva do agente, dolosa ou culposa, cujo resultado seja a violação dos deveres impostos pelo regime de direito público aplicável àqueles que administram recursos do Estado ou ainda aos que, sem deter essa condição, causarem prejuízo aos cofres públicos. (Acórdão 6479/2014-TCU-Segunda Câmara, relator Ministro Marcos Bemquerer) 
A condenação em débito independe da ocorrência de conduta dolosa ou de locupletamento, bastando para tanto a constatação de conduta culposa (stricto sensu) dos responsáveis pela irregularidade que ocasionou o dano ao erário. (Acórdão 5297/2013-TCU-Primeira Câmara, relator Ministro José Múcio Monteiro) 
Pelo exposto, entende-se pelo não provimento das razões recursais apresentadas.
CONCLUSÃO
Considerando a confirmação do desvio dos recursos federais recebidos para conta municipal de pagamento de pessoal, a ausência de documentação comprobatório de realização de despesas no FMS - Bloco de Atenção Básica e a desnecessidade de danos ao Erário e locupletamento para fins de responsabilização no TCU, entende-se que o presente recurso não deve ser provido.
PROPOSTA DE ENCAMINHAMENTO
Ante o exposto, submetem-se os autos à consideração superior, propondo-se, com fundamento no art. 35 da Lei 8.443/1992:
	I - conhecer do recurso de revisão interposto pelo Município de Araripina/PE contra o Acórdão 2145/2018-TCU-Plenário, e, no mérito, negar-lhe provimento.
	II - 	dar ciência da deliberação ao recorrente e aos demais interessados [cf. item 9.8 do acórdão recorrido].

Gustavo Paulo Miranda de Albuquerque Filho (OAB/PE 42.868) e Paulo Roberto Fernandes Pinto Júnior (OAB/PE 29.754).

Procuradora-Geral Cristina Machado da Costa e Silva.

RECURSO DE REVISÃO EM TOMADA DE CONTAS ESPECIAL. CONHECIMENTO. ARGUMENTOS INSUFICIENTES PARA REFORMA DO ACÓRDÃO RECORRIDO. NEGATIVA DE PROVIMENTO. CIÊNCIA.

TOMADA DE CONTAS ESPECIAL (TCE)

Secretaria de Recursos (Serur).

Examina-se recurso de revisão interposto pelo município de Araripina/PE (peça 100) contra o Acórdão 2145/2018-TCU-Plenário, decisão por meio da qual o ente federativo teve suas contas especiais julgadas irregulares em razão da destinação irregular de recursos federais transferidos ao Fundo Municipal de Saúde (FMS) .
Conforme se apurou àquela oportunidade, de um total de R$ 6.465.741,68, (valores originais) destinados ao bloco de financiamento Atenção Básica, R$ 5.607.728,46 foram transferidos, entre fevereiro de 2009 e outubro de 2010, para a conta em que são alocados recursos de pagamentos de pessoal de todas as áreas do município.
Dessa forma, restou configurado o desvio de finalidade, uma vez que o município utilizou recursos federais que deveriam ser empregados nas iniciativas de saúde pública que compõem o bloco da atenção básica para realizar pagamento de pessoal, o que ensejou a condenação de ressarcimento dos valores ao próprio fundo de saúde local.
Na presente fase, a Secretaria de Recursos (Serur) emitiu pareceres uniformes (peças 129-131) em que concluiu pela improcedência das razões apelativas oferecidas em sede de recurso de revisão, posição com a qual se manifestou inteiramente de acordo o Ministério Público junto ao TCU, conforme o parecer acostado à peça 132.
Feita esta breve introdução, passo a decidir.
Por preencher os requisitos de admissibilidade previstos no art. 35 da Lei 8.443/1992, c/c art. 288 do RITCU, o expediente recursal deve ser conhecido.
Com relação ao mérito, acompanho as análises precedentes e acolho o desfecho sugerido, no sentido de negar provimento ao recurso em exame, sem prejuízo de tecer os comentários a seguir.
Em suma, o ente reconhece o desvio de finalidade consubstanciado na transferência de recursos do FMS, especificamente do bloco da Atenção Básica, para contas em que eram alocados recursos para pagamento de pessoal de todas as áreas do município. No entanto, argumenta que, da situação, não decorreu qualquer prejuízo ao erário, uma vez que o FMS teria recebido, ao longo dos anos supervenientes, aportes de recursos superiores aos que lhe foram suprimidos e superiores ao mínimo exigido constitucionalmente:
Conforme demonstram os documentos em anexo, a base de cálculo de receitas para a aplicação em ações de saúde ao longo dos exercícios financeiros de 2010 a 2018 foi da ordem de R$ 461.067.641,87, enquanto que os valores repassados ao FMS ao longo do mesmo período somaram R$ 91.027.794,30.
Dessa forma, o percentual repassado ao FMS foi 19,74%, ou seja, 4,74% o superior aos 15% exigidos constitucionalmente, o que corresponde em valores absolutos ao montante de R$ 21.865.700,93.
Nesse sentido, as transferências indevidamente realizadas anteriormente foram devidamente compensadas através de aportes superiores à obrigação constitucional, inexistindo, portanto, quaisquer prejuízos ao FMS. (Peça 100, p. 4) .
A tese não prospera.
Embora assista razão ao recorrente no sentido de que não se está aqui a tratar de dano ao erário em acepção estrita (prejuízos propriamente ditos, tais como desfalques, malversação de recursos públicos, superfaturamento, pagamento por serviços não realizados, etc.) , a ocorrência de desvio de finalidade na aplicação de recursos federais transferidos do Fundo Nacional de Saúde para o fundo de saúde local deve ensejar a devida recomposição ao próprio FMS.
Conforme os temos da decisão recorrida, o município foi condenado a ressarcir os cofres do seu próprio fundo de saúde em função da não comprovação da boa e regular aplicação dos recursos transferidos para o bloco da atenção básica.
Contudo, é de se observar que houve também clara violação à Portaria GM/MS 204/2007, vigente à época dos fatos, que estabelecia, em seu art. 6º, que os recursos referentes a cada bloco de financiamento deveriam ser aplicados nas ações e serviços de saúde relacionados ao próprio bloco.
Tal normatização busca permitir que o Ministério da Saúde atue como formulador de políticas públicas e indutor da atuação dos gestores locais, direcionando recursos para cada um dos blocos de financiamento de acordo com as ações de saúde que se busca atender. Assim, além de um importante componente de planejamento de política pública de saúde, o orçamento também se traduz em instrumento de transparência e controle social, porquanto possibilita à população saber, de antemão, as destinações a serem dadas aos recursos.
Dessa forma, restou patente que o município descumpriu regra explícita que disciplina a utilização de recursos federais repassados na modalidade fundo a fundo na área de saúde, o que, por si só, justifica a necessidade da restauração dos valores.
Veja-se que nem mesmo a edição da Portaria 3.992 do Ministério da Saúde, de 28/12/2017, que veio a flexibilizar o fluxo financeiro dos recursos federais transferidos para as ações de saúde, poderia isentar o município de recompor os valores inquinados na presente TCE. 
Referida norma, ao promover alterações na Portaria de Consolidação GM/MS 6/2017, estabeleceu a junção dos antigos blocos de financiamento de custeio (atenção básica, atenção de alta e média complexidade, vigilância, assistência farmacêutica e gestão do SUS) em um único bloco, portanto esses recursos são, atualmente, transferidos para uma única conta corrente. 
Ocorre que essa nova metodologia apenas permite ao gestor certa flexibilidade quanto ao fluxo financeiro, uma vez que, ao final do exercício, exige-se a devida comprovação da aplicação dos recursos no Programa de Trabalho do Orçamento Geral da União do qual se originou o repasse, bem como o estabelecido no Plano de Saúde e na Programação Anual do Estado, do Distrito Federal e do Município submetidos ao respectivo Conselho de Saúde (art. 3º, §2º, incisos I e II, da Portaria de Consolidação GM/MS 6/2017) .
Frise-se ainda que, no caso em exame, não está se discutindo sequer a utilização de recursos do bloco da atenção básica em outros blocos de financiamento da saúde, mas sim o completo e admitido desvio de finalidade dos valores, que foram direcionados para pagamento de folha salarial de diversas áreas do município.
Conclui-se, dessa forma, que o argumento de que o FMS recebeu, nos anos posteriores, aportes superiores aos que foram suprimidos e superiores ao mínimo exigido constitucionalmente não altera a situação de flagrante ilegalidade cometida com os recursos federais vinculados à área da saúde.
Por fim, verifico que a decisão recorrida está em plena consonância com o Acórdão 1072/2017-TCU-Plenário, ao determinar que o débito seja recolhido ao próprio fundo de saúde local.
Por meio daquele aresto, firmou-se entendimento segundo o qual não há que se fazer distinção, com relação aos recursos do SUS repassados na modalidade fundo a fundo, entre casos de desvio de finalidade e casos de desvio de objeto, de sorte que, configurada a irregularidade, constitui obrigação do ente federado recompor, com recursos próprios, o fundo de saúde do ente beneficiário (na presente situação, o fundo de saúde do próprio município) . 
Tal entendimento decorre da interpretação de que, como as despesas irregulares foram executadas em benefício próprio (no caso em tela, o pagamento de despesas de pessoal do município) , o ente federativo precisa ressarcir, com recursos próprios, o fundo de saúde local para que a verba seja aplicada para os fins a que se destinou originalmente.
	Diante de todo o exposto, anuindo integralmente aos pareces prévios, VOTO para que o Tribunal aprove a minuta de acórdão que ora submeto ao Colegiado, no sentido de negar provimento ao presente recurso.
TCU, Sala das Sessões Ministro Luciano Brandão Alves de Souza, em 30 de outubro de 2019.
Ministro VITAL DO RÊGO 
Relator